ACORDAO-COMPLETO-2353355

ACÓRDÃO 7741/2019 ATA 31/2019 - SEGUNDA CÂMARA

VISTOS, relatados e discutidos estes autos de Tomada de Contas Especial instaurada pelo Fundação Cultural Palmares (FCP) , vinculada ao Ministério da Cultura (MinC) , em desfavor do Centro Cultural Internacional (Intercult-BSB, CNPJ 05.005.694/0001-73) , e da Sra. Gisela Pelegrinelli (CPF XXX.801.291-XX) , presidente do Intercult-BSB à época, em razão da impugnação total de despesas do Convênio 48/2007, Siafi 622877, celebrado entre a FCP e o Intercult-BSB, que teve por objeto a realização do Projeto de Capacitação para o Fortalecimento das Entidades e Associações de Quilombos da Região Centro-Oeste,
ACORDAM os Ministros do Tribunal de Contas da União, reunidos em sessão da Segunda Câmara, ante as razões expostas pelo relator:
9.1. considerar revéis a Sra. Gisela Pelegrinelli (CPF XXX.801.291-XX) e o Centro Cultural Internacional (Intercult-BSB, CNPJ 05.005.694/0001-73) , para todos os efeitos, com fulcro no art. 12, § 3º, da Lei n. 8.443/92, dando-se prosseguimento ao processo;
9.2. julgar irregulares as contas de Gisela Pelegrinelli (CPF XXX.801.291-XX) e do Centro Cultural Internacional (Intercult-BSB, CNPJ 05.005.694/0001, com fundamento nos arts. 1º, inciso I, 16, inciso III, alíneas "a" e "c", da Lei 8.443/92 c/c os arts. 19 e 23, inciso III, da mesma Lei, e com arts. 1º, inciso I, 209, inciso III, 210 e 214, inciso III, do Regimento Interno/TCU, e condená-los solidariamente ao pagamento das quantias constantes do quadro abaixo, com a fixação do prazo de quinze dias, a contar da notificação, para comprovar, perante o Tribunal (art. 214, inciso III, alínea "a", do Regimento Interno) , o recolhimento da dívida aos cofres do Tesouro Nacional, atualizadas monetariamente e acrescidas dos juros de mora, calculados a partir das respectivas datas, até a data do efetivo recolhimento, na forma prevista na legislação em vigor:
	VALOR ORIGINAL (R$) 
	DATA DA OCORRÊNCIA

	208.753,42
	2/5/2008

	9.095,57
	30/4/2009

9.3. aplicar, individualmente, à Gisela Pelegrinelli (CPF XXX.801.291-XX) e ao Centro Cultural Internacional (Intercult-BSB, CNPJ 05.005.694/0001-73, a multa prevista no art. 57 da Lei 8.443/92 c/c o art. 267 do RI/TCU, no valor de R$ 5.000,00 (cinco mil reais) , fixando-lhes o prazo de quinze dias, a contar da notificação, para que comprovem, perante o Tribunal (art. 214, III, a, do Regimento Interno do TCU) , o recolhimento da dívida aos cofres do Tesouro Nacional, atualizada monetariamente desde a data deste acórdão até a do efetivo recolhimento, se paga após o vencimento, na forma da legislação em vigor;
9.4. autorizar a cobrança judicial das dívidas, caso não atendidas as notificações, na forma do disposto no art. 28, inciso II, da Lei n. 8.443/92;
9.5. autorizar, desde que solicitado pelos responsáveis, o pagamento das dívidas acima em 36 (trinta e seis) parcelas mensais e consecutivas, nos termos do art. 26 da Lei 8.443/1992 c/c o art. 217 do Regimento Interno, fixando-lhes o prazo de quinze dias, a contar do recebimento da notificação, para comprovarem perante o Tribunal o recolhimento da primeira parcela, na forma prevista na legislação em vigor;
9.6. dar ciência desta deliberação à  Procuradoria da República no Distrito Federal, nos termos do § 3º do art. 16 da Lei 8.443/1992 c/c o § 7º do art. 209 do Regimento Interno do TCU, para as medidas que entender cabíveis;
9.7. dar ciência da presente deliberação à Fundação Cultural Palmares e aos responsáveis.

Tomada de contas especial instaurada  em razão da impugnação total de despesas de convênio que teve por objeto a realização do Projeto de Capacitação para o Fortalecimento das Entidades e Associações de Quilombos da Região Centro-Oeste.

Segunda Câmara

Fundação Cultural Palmares.

3. Responsáveis: Centro Cultural Internacional - Intercult - Bsb (05.005.694/0001-73); Gisela Pelegrinelli (XXX.801.291-XX).

13.1. Ministros presentes: Ana Arraes (Presidente), Augusto Nardes (Relator), Aroldo Cedraz e Raimundo Carreiro.
13.2. Ministros-Substitutos presentes: Marcos Bemquerer Costa e André Luís de Carvalho.

ACORDAO-COMPLETO-2403103

Acórdão de Relação 2690/2020 - Segunda Câmara

Acórdão de Relação

AUGUSTO NARDES

Adoto como parte do relatório a instrução elaborada pelo auditor da Secretaria de Controle Externo da Educação, da cultura e do Desporto, transcrita nos termos a seguir (peça 29) , com ajustes de forma que julgo pertinentes, com a qual anuiu o corpo dirigente da unidade técnica (peças 30 e 31) :
"INTRODUÇÃO
1.	Cuidam os autos de tomada de contas especial instaurada pela Fundação Cultural Palmares (FCP) , vinculada ao Ministério da Cultura (MinC) , em desfavor do Centro Cultural Internacional (Intercult-BSB, CNPJ 05.005.694/0001-73) , e da Sra. Gisela Pelegrinelli (CPF XXX.801.291-XX) , presidente do Intercult-BSB à época, em razão da impugnação total de despesas do Convênio 48/2007, Siafi 622877, celebrado entre a FCP e o Intercult-BSB, que teve por objeto a realização do Projeto de Capacitação para o Fortalecimento das Entidades e Associações de Quilombos da Região Centro-Oeste (peça 1, p. 2) .
HISTÓRICO 
2.	Conforme disposto na cláusula segunda do Convênio 48/2007, foram previstos R$ 333.334,00 para a execução do objeto, dos quais R$ 300.000,00 seriam repassados pelo concedente e R$ 33.334,00 corresponderiam à contrapartida (peça 1, p. 152 e 154) . 
3.	Os recursos federais foram repassados em parcela única, mediante a ordem bancária 2008OB900350, no valor de R$ 300.000,00, emitida em 29/4/2008 (peça 1, p. 200) . Os recursos foram creditados na conta específica em 2/5/2008 (peça 1, p. 274) . 
4.	A vigência inicial do ajuste era de 31/12/2007 a 30/8/2008, e previa a apresentação da prestação de contas em até sessenta dias a contar do término de vigência do instrumento, conforme, respectivamente, cláusulas décima primeira e nona do termo do ajuste (peça 1, p. 164-166) . Convém ressaltar que houve prorrogação de ofício do prazo inicial, dilatando a vigência até 30/4/2009 (peça 1, p. 208-212) . 
5.	Em 2012, o Relatório de Auditoria da Secretaria Feral de Controle Interno da Controladoria Geral da União (SGI/CGU) incluiu no escopo do trabalho o mencionado convênio. A partir das análises empreendidas, verificou-se um conjunto de irregularidades no acordo, dentre as quais se sobressaíram: plano de trabalho genérico e superficial, com mistura de meta com procedimento; celebração de convênio com organização que não dispunha de condições operacionais para consecução do objeto; inexistência de registro nos autos de acompanhamento e fiscalização da execução do convênio; e inexistência de análise da prestação de contas do convênio (peça 2, p. 4-116) . 
6.	Ademais, o citado relatório apontou falhas na comprovação adequada das despesas realizadas na execução do objeto, concluindo que restou "demonstrado nos autos somente a despesa de R$ 46.320,00 relacionada à contratação de pessoal, caso se entenda não ser inerente à capacidade operacional, R$ 6.000,00 referente ao aluguel de auditório e salas para reunião e R$ 450,00 para as camisetas para os consultores". Assim, entendeu-se que deveriam ser devolvidos aos cofres do tesouro o valor de R$ 247.230,00, atualizados monetariamente desde o dia 2/5/2008 (peça 2, p. 88) .
7.	Consta nos autos, ainda, a Nota Técnica 41/2014/DPA/FCP, de 19/8/2014 (peça 2, p. 124-132) , que tratou da análise técnica da prestação de contas do convênio apresentada pela Intercult-BSB em agosto de 2009 (peça 2, p. 124) . A nota recomendou a glosa no valor de R$ 198.915,00, pela ausência de documentação de materialidade da realização da Meta 2, além de R$ 33.334,00 previstos de contrapartida em bens e serviços, pela ausência de documentação relativa à realização da Meta 3 do ajuste (peça 2, p. 130) . 
8.	Em seguida, o Parecer Financeiro 16/2014, da Coordenação de Convênios (CCONV) , ressaltou que a emissão de parecer conclusivo quanto ao valor a ser aprovado somente seria possível após o saneamento das pendências detectadas (peça 2, p. 150) . Posteriormente, diante da dificuldade da convenente em demostrar a boa e regular aplicação dos recursos, e tendo sido esgotadas as medidas administrativas, o Parecer Financeiro 29/2015/CCONV sugeriu a glosa total dos recursos repassados e a não aprovação da prestação de contas final (peça 2, p. 190-192) . 
9.	Ato contínuo, o Despacho 634/2015-CGI/FCP/MinC (peça 2, p. 212-214) e o Despacho 159/GAB (peça 2, p. 216) não aprovaram a prestação de contas do convênio 48/2007 e autorizaram a instauração da tomada de contas especial. A partir disso, foram emitidos dois Relatórios de Tomada de Contas Especial (peça 2, p. 237-251 e 269-283) . 
10.	Posteriormente a Controladoria Geral da União (CGU) , por meio do Despacho DPPCE/DP/SFC/CGU/PR 6444/2015, alertou acerca de problemas na responsabilização (peça 2, p. 291-293) . Após a emissão do Relatório Complementar de Tomada de Contas Especial (peça 313-321) , foi elaborado o Relatório de Auditoria 208/2016- DPPCE/DP/SFC/CGU/PR, que concluiu pela responsabilização solidária da Gisela Pelegrinelli e do Intercult-BSB pelo débito no valor atualizado até aquele momento de R$ 686.484,99 (peça 2, p. 329) , sendo corroborado pelo Certificado de Auditoria (peça 2, p. 330) e pelo Parecer do Dirigente do Órgão de Controle Interno (peça 2, p. 331) . 
11.	Diante da contradição e da ausência de algumas informações nos autos, a instrução inicial entendeu ser necessária diligência (peça 3, p. 2-4) , a qual foi realizada por meio do Ofício 224/2018- TCU/SecexEducação (peça 6) , tendo sido encaminhados pela FCP todos os documentos apresentados pela Intercult quando da prestação de contas do convênio sob exame (peças 8 a 17) . A partir da análise dessa documentação, a última instrução propôs a citação dos envolvidos (peça 19) .
EXAME TÉCNICO
12.	Em cumprimento ao Pronunciamento do Secretário (peça 21) , foi promovida a citação da Sra. Gisela Pelegrinelli e do Centro Cultural Internacional (Intercult-BSB) , mediante os Ofícios 445/2018-TCU/SecexEducação e 446/2018-TCU/SecexEducação (peças 24 e 25) , datados de 9/10/2018 e 10/10/2018, respectivamente. 
13.	Apesar de a Sra. Gisela Pelegrinelli e o Intercult-BSB terem tomado ciência dos expedientes que lhes foram encaminhados, conforme atestam os avisos de recebimento (AR) que compõem as peças 26 e 27, não atenderam a citação e não se manifestaram quanto às irregularidades verificadas.
14.	Transcorrido o prazo regimental fixado e mantendo-se inertes os aludidos responsáveis, impõe-se que sejam considerados revéis, dando-se prosseguimento ao processo, de acordo com o art. 12, § 3º, da Lei 8.443/1992.
15.	O Plano de Trabalho do Convênio 48/2007 previa, resumidamente, o seguinte (peça 1, p. 176) : diagnóstico de possíveis atividades produtivas a serem desenvolvidas nas comunidades, por meio de contratação de consultoria, reunião técnica e prospecção (Meta 1) ; realização de laboratórios organizacionais de terreno (Meta 2) ; e monitoramento e avaliação dos resultados obtidos com a realização dos laboratórios (Meta 3) . 
16.	Em análise à documentação acostada aos autos, conclui-se que, adotando-se uma postura conservadora e em respeito ao disposto no art. 210, § 1º, II, do RITCU, é possível considerar que a Meta 1 foi realizada, tendo em vista que foram acostados aos autos os Relatórios de Prospecção e Diagnóstico das seguintes localidades: Mato Grosso do Sul, Corguinho, Furnas da Boa Sorte (peça 11, p. 81-101 e peça 12, p. 35-45) ; Goiás, Santa Rita do Novo Destino, Comunidade do Quilombo do Pombal (peça 11, p. 175-197) ; Goiás, Cavalcante, Comunidade Kalunga (peça 11, p. 197-202 e peça 12, p. 1-13) ; Goiás, Teresina de Goiás, Comunidade Kalunga (peça 12, p. 13-25) ; Goiás, Monte Alegre, Comunidade Kalunga (peça 12, p. 25-35) ; Mato Grosso do Sul, Jaraguari, Comunidade Furnas do Dionísio (peça 12, p. 45-51) ; Mato Grosso, Vila Nova da Santíssima Trindade, Comunidade Vila Nova (peça 12, p. 51-59) ; Mato Grosso, Nossa Senhora do Livramento, Comunidade do Mata-Cavalo (peça 12, p. 59-69) . 
17.	Os produtos previstos para a Meta 1 eram (peça 1, p. 176) : um contrato de consultoria para realizar o diagnóstico da situação das comunidades (fase 1.1) ; uma reunião técnica para planejamento das ações do Projeto e nivelamento metodológico com a realização de um estudo (fase 1.2) ; e a realização de estudo para prospecção e realização de diagnóstico (fase 1.3) . 
18.	Ainda que não haja comprovação acerca da contratação da consultoria e a realização da reunião técnica e consequente estudo, entende-se possível considerar, de forma conservadora, que tal meta foi adimplida, tendo em vista que o principal produto foi acostado aos autos, isto é, os relatórios de prospecção e diagnóstico das comunidades foram apresentados. 
19.	Sem embargo, não se pode concluir que as Metas 2 e 3 foram realizadas, pois não se evidenciou, na documentação relativa à prestação de contas, documentos que comprovem a realização do curso relativo aos laboratórios organizacionais (Meta 2) e tampouco estudo relativo ao monitoramento dos resultados desses laboratórios (Meta 3) . Como já havia sido mencionado na Nota Técnica 41/2014/DPA/FPC, estão ausentes documentos que comprovem a realização dos laboratórios organizacionais, como: cópia do relatório produzido sobre o curso, detalhando conteúdo oferecido/nome do responsável pela aplicação do conteúdo; carga horária exercida; resultado obtido com a formação, tais como fichas de avaliação do aluno, lista de participantes, certificados de realização, notas nas avaliações realizadas; o relatório final sobre o curso, entre outros (peça 2, p. 130) . 
20.	Ademais, não constam nos autos os registros fotográfico e audiovisual dos laboratórios porventura realizados. Considera-se que as notas fiscais e recibos não são suficientes para demonstrar a realização dessas metas, porquanto os principais produtos de tais etapas não estão acostados aos autos. 
21.	Importa registrar, ainda, que o Parecer Financeiro 19/2015/CCONV apontou uma série de inconsistências na comprovação das despesas do convênio, sintetizadas no quadro constante à peça 2 (p. 190) , tais como: realização de despesas com tarifas bancárias, despesas sem comprovação financeira, juros e multas sobre encargos sociais, entre outras. 
22.	Para o cálculo do montante referente às despesas executadas relativas à Meta 1, considerou-se os quantitativos e os valores das despesas previstas referentes às atividades de diagnóstico e levantamento e potencialidades, constante na planilha do Plano de Trabalho (peça 1, p. 40-42) . 
23.	Dessa forma, fez-se um comparativo entre os recibos/notas fiscais/cheques (peças 8 a 17) , os quantitativos e valores previstos na planilha do Plano de Trabalho (peça 1, p. 40-42) , e o extrato bancário do convênio, apresentado pela Intercult (peça 12, p. 77-93) . 
24.	A partir de tal cruzamento de informações, chegou-se ao valor considerado como executado em relação às despesas da Meta 1 (R$ 90.955,74) , e, por exclusão, ao valor do débito referente a não comprovação da execução das Metas 2 e 3, no total de R$ 208.753,42, a contar do dia 2/5/2008, quando os recursos caíram na conta do convênio (peça 1, p. 274) , como detalhado no Apêndice 1 da presente instrução. Cumpre ressaltar que se excluiu do cálculo, também, o valor de R$ 290,84 restituído pela Intercult-BSB ao final do convênio (peça, p. 274) . 
25.	Ademais, salienta-se que não foi depositada a contrapartida do convenente, como se vê no extrato do convênio em que apenas foi creditado o valor de R$ 300.000,00, de responsabilidade do convenente (peça 12, p. 77-93) . Tampouco foi apresentada evidência de aplicação de tal contrapartida. 
26.	A ausência de aporte da contrapartida enseja instauração de tomada de contas especial, nos termos do art. 38, II, e, da IN-STN 1/1997. Ademais, os julgados desta Casa caminham no sentido de reforçar o entendimento de que a não aplicação da contrapartida pelo ente federado configura-se em ato irregular, consubstanciado em infração a norma legal e regulamentar de natureza financeira e orçamentária e implica a devolução da parcela dos recursos federais que acabaram por substituir, indevidamente, os recursos do convenente, a fim de se manter a proporcionalidade de aportes estabelecida no convênio (Acórdão 1622/2017-TCU-Segunda Câmara, Rel. Min. Augusto Nardes; 4.500/2016-TCU-2ª Câmara, Rel. Min. André de Carvalho; 2.423/2015-TCU-2ª Câmara, Rel. Min. André de Carvalho) .
27.	No presente caso, restou comprovada a execução de R$ 90.955,74 referentes a Meta 1, que foram executados unicamente com recursos da União. Consoante estabelecido no convênio, à União coube aplicar 90% dos recursos (R$ 300.000,00) , enquanto que à Intercult coube investir 10% dos recursos (R$ 33.334,00) . Para o cálculo do valor referente à necessidade de devolução da parcela dos recursos federais que acabaram por substituir, indevidamente, os recursos do convenente, manteve-se a proporcionalidade de aportes estabelecida no convênio, a qual incidiu sobre a parcela executada do convênio, chegando-se ao débito adicional de R$ 9.095,57 (10% de R$ 90.955,74) . 
28.	Para esse débito relativo à não aplicação da contrapartida, no entanto, a atualização monetária deve ser calculada a partir do fim da vigência do convênio, uma vez que a contrapartida pode ser aplicada ao longo da execução do ajuste (Acórdão 4563/2018-TCU-Primeira Câmara, e 10.538/2017-TCU-1ª Câmara, ambos da Relatoria do Min. Walton Alencar) . Dessa forma, a data referencial deve ser 30/4/2009 (peça 1, p. 208-212) . 
29.	A responsabilização pelos débitos recai, solidariamente, sobre o Centro Cultural Internacional (Intercult-BSB, CNPJ 05.005.694/0001-73) , e sobre a Sra. Gisela Pelegrinelli (CPF XXX.801.291-XX) , presidente do Intercult-BSB à época e gestora do convênio (Apêndice 2) . Importa ressaltar que, a despeito de o convênio ter sido firmado pelo presidente anterior da entidade, Sr. Gianluigi Planézio (peça 1, p. 152-170) , os recursos caíram na conta corrente do convênio somente em 2/5/2008 (peça 1, p. 274) , já sob a gestão da nova presidente, Sra. Gisele, consoante ata da assembleia geral da organização, de 13/4/2008 (peça 1, p. 216-218) . 
30.	Cumpre ressaltar que a responsabilização solidária do Intercult-BSB tem como fundamento a Súmula-TCU 286, a qual prevê que a pessoa jurídica de direito privado destinatária de transferências voluntárias de recursos federais feitas com vistas à consecução de uma finalidade pública responde solidariamente com seus administradores pelos danos causados ao erário na aplicação desses recursos.
31.	Assim, devem as presentes contas serem julgadas irregulares, com a condenação em débito e aplicação de multa, com fundamento nos arts. 16, inciso III, alínea "c", 19 e 57 da Lei 8.443/1992.
CONCLUSÃO
32.		Diante da revelia da Sra. Gisela Pelegrinelli (CPF XXX.801.291-XX) e do Centro Cultural Internacional (Intercult-BSB, CNPJ 05.005.694/0001-73) e inexistindo nos autos elementos que permitam concluir pela ocorrência de boa-fé ou de outros excludentes de culpabilidade em suas condutas, propõe-se que suas contas sejam julgadas irregulares e que os responsáveis sejam condenados em débito, bem como que lhes seja aplicada a multa prevista no art. 57 da Lei 8.443/1992. 
PROPOSTA DE ENCAMINHAMENTO 
33.	Diante do exposto, submetem-se os autos à consideração superior, propondo: 
a) considerar revéis a Sra. Gisela Pelegrinelli (CPF XXX.801.291-XX) e o Centro Cultural Internacional (Intercult-BSB, CNPJ 05.005.694/0001-73) , dando-se prosseguimento ao processo, nos termos do art. 12, § 3º, da Lei 8.443/1992;
b) com fundamento nos arts. 1º, inciso I, 16, inciso III, alínea "c", da Lei 8.443/1992 c/c os arts. 19 e 23, inciso III, da mesma Lei, e com arts. 1º, inciso I, 209, inciso III, e 210 e 214, inciso III, do Regimento Interno do TCU, bem como na Súmula-TCU 286, que sejam julgadas irregulares as contas da Sra. Gisela Pelegrinelli (CPF XXX.801.291-XX) , presidente do Centro Cultural Internacional (Intercult-BSB) à época, e do Centro Cultural Internacional (Intercult-BSB, CNPJ 05.005.694/0001-73) , e condená-los, em solidariedade, ao pagamento das quantias a seguir especificadas, com a fixação do prazo de quinze dias, a contar das notificações, para comprovarem, perante o Tribunal (art. 214, inciso III, alínea "a", do Regimento Interno) , o recolhimento das dívidas aos cofres da Fundação Cultural Palmares, atualizadas monetariamente e acrescidas dos juros de mora, calculados a partir das datas discriminadas, até a data dos recolhimentos, na forma prevista na legislação em vigor.
	VALOR ORIGINAL (R$) 
	DATA DA OCORRÊNCIA

	208.753,42
	2/5/2008

	9.095,57
	30/4/2009

Valor atualizado e acrescido de juros de mora até 22/1/2019: R$ 598.729,11 (peça 28) 
c) aplicar à Sra. Gisela Pelegrinelli (CPF XXX.801.291-XX) e ao Centro Cultural Internacional (Intercult-BSB, CNPJ 05.005.694/0001-73) , individualmente, a multa prevista no art. 57 da Lei 8.443/1992 c/c o art. 267 do Regimento Interno, com a fixação do prazo de quinze dias, a contar das notificações, para comprovarem, perante o Tribunal (art. 214, inciso III, alínea "a", do Regimento Interno) , o recolhimento das dívidas aos cofres do Tesouro Nacional, atualizadas monetariamente desde a data do acórdão até a dos efetivos recolhimentos, se forem pagas após o vencimento, na forma da legislação em vigor;
d) autorizar, desde logo, nos termos do art. 28, inciso II, da Lei 8.443/1992, a cobrança judicial das dívidas caso não atendidas as notificações;
e) encaminhar cópia da deliberação ao Procurador-Chefe da Procuradoria da República no Distrito Federal, nos termos do § 3º do art. 16 da Lei 8.443/1992 c/c o § 7º do art. 209 do Regimento Interno do TCU, para adoção das medidas cabíveis; e comunicar-lhe que o relatório e o voto que a fundamentarem podem ser acessados por meio do endereço eletrônico www.tcu.gov.br/acordaos e que, caso haja interesse, o Tribunal pode enviar-lhe cópia desses documentos sem qualquer custo.   
f) dar ciência da deliberação que vier a ser proferida à Fundação Cultural Palmares e aos responsáveis.
2. O Ministério Público junto ao TCU endossou em essência a proposta de encaminhamento sugerida pela unidade técnica, exceto quanto à aplicação da multa do art. 57 da Lei n.º 8.443/1992, que deve se restringir apenas à parcela do débito de R$ 9.095,57, tendo em vista que, em relação ao débito de R$ 208.753,42, verificou-se a prescrição da pretensão punitiva fixada em dez anos pelo Acórdão 1441/2016-TCU-Plenário. Cujo parecer reproduzo a seguir, com ajustes de forma:
"Parecer
	Trata-se de Tomada de Contas Especial instaurada pela Fundação Cultural Palmares, vinculada ao Ministério da Cultura, em desfavor do Centro Cultural Internacional (Intercult-BSB) e da Senhora Gisela Pelegrinelli, presidente da instituição à época dos fatos, em razão da impugnação total de despesas do Convênio 48/2007, celebrado entre a Fundação e o Intercult-BSB, que teve por objeto a realização do Projeto de Capacitação para o Fortalecimento das Entidades e Associações de Quilombos da Região Centro-Oeste.
2.	Para a execução do objeto, foram previstos R$ 333.334,00, sendo R$ 300.000,00 à conta do concedente, e R$ 33.334,00 de contrapartida. Conforme informado nos autos, a quantia total da parcela federal foi repassada por uma única ordem bancária, de 29/4/2008, com crédito na conta específica em 2/5/2008. A vigência do convênio foi estabelecida entre 31/12/2007 e 30/8/2008, prorrogado o termo final para 30/4/2009, com prestação de contas em até sessenta dias do término do ajuste.
3.	Após esgotadas as medidas administrativas para a comprovação da boa e regular aplicação dos recursos, foi autorizada pela Fundação Palmares a instauração de tomada de contas especial. A última manifestação da Fundação, proveniente do Relatório Complementar de Tomada de Contas Especial (peça 2, pp. 313-321) , concluiu que o dano representava 100% do total do convênio (R$ 300.000,00) , oriundo da não apresentação da documentação exigida para prestação de contas final que comprovasse a correta aplicação dos valores originais repassados, sob a responsabilidade solidária da Senhora Giselle Pelegrinelli e do Intercult-BSB. A Controladoria-Geral da União corroborou as conclusões por meio de Relatório de Auditoria, Certificado de Auditoria e Parecer do Dirigente do Órgão de Controle Interno (peça 2, pp. 327-331) .
4.	No âmbito do TCU, a primeira instrução, a cargo da SecexEducação (peça 3) , propôs a realização de diligência à Fundação Cultural Palmares para que o processo fosse complementado com documentos/informações da prestação de contas final que não estavam nos autos. A resposta à diligência consta das peças 8-17.
5.	Por meio de nova instrução (peça 19) , a Unidade Técnica analisou as informações trazidas na diligência e, de modo conservador, considerou que das 3 metas previstas no Plano de Trabalho, a Meta 1 havia sido realizada, enquanto as outras duas deveriam ser impugnadas. O cálculo detalhado por itens, com todos os documentos comprobatórios das despesas da Meta 1, está contido no apêndice da referida instrução.
6.	Do valor aplicado no convênio, a SecexEducação considerou que restou demonstrada a execução de R$ 90.955,74. Como ao final do ajuste houve a restituição pelo Intercult-BSB de R$ 290,84, o débito não comprovado resultou em R$ 208.753,42, referente à data de 2/5/2008 do depósito em conta do recurso federal. Além disso, a Unidade Técnica considerou um valor adicional de débito de R$ 9.095,57 (10% de R$ 90.955,74) , referente à data de 30/4/2009 do término do convênio, em função da não demonstração nas contas da aplicação da contrapartida exigida do Intercult-BSB. Manteve-se, assim, a proporcionalidade dos aportes exigidos do concedente e do convenente no cálculo das despesas aprovadas, fato que, consequentemente, elevou o valor a ser pago à União em R$ 9.095,57 devido à ausência dos 10% da contrapartida.
7.	Os responsáveis foram citados para apresentarem suas alegações de defesa pelos débitos acima explicados (ofícios às peças 24 e 25; avisos de recebimento às peças 26 e 27) . Não houve resposta ou manifestação de nenhum deles. No mérito (peça 29) , confirmados os argumentos e o dano previamente apurado, a SecexEducação propõe considerar os responsáveis revéis, julgar suas contas irregulares, condenar-lhes, em solidariedade, ao pagamento da quantia somada de R$ 217.848,99, e à multa individual do art. 57 da Lei n.º 8.443/1992.
8.	Considera-se que o exame técnico, com a apuração dos fatos, identificação dos responsáveis e quantificação do dano, encontra-se adequado e condizente com os fatos e a documentação do processo. A Unidade Técnica se cercou das cautelas devidas e buscou sanear os autos por meio da diligência requerida. A análise mais cuidadosa permitiu a comprovação de cerca de um terço das despesas totais que não foram atestadas na fase interna da TCE, favorecendo assim os gestores e evitando o enriquecimento sem causa do Estado.
9.	Quanto à sanção da multa do art. 57 da Lei n.º 8.443/1992, com as devidas vênias à Unidade Instrutiva, entende-se já ter ocorrido a prescrição. A data do despacho que ordenou a citação dos responsáveis é de 25/9/2018 (peça 21) , mais de dez anos da data da ocorrência do débito de R$ 208.753,42, ou seja, 2/5/2008. Nos termos do Acórdão 1441/2016-TCU-Plenário, a pretensão punitiva do Tribunal subordina-se ao prazo geral de dez anos do art. 205 do Código Civil, com a prescrição contada a partir da data de ocorrência da irregularidade sancionada.
10.	Com relação à parcela do débito de R$ 9.095,57, com data de 30/4/2009, não se observa a prescrição sancionatória. Nesse caso, a multa do art. 57 da lei poderá ser aplicada em até cem por cento desse montante atualizado.
11.	Diante do exposto, esta representante do Ministério Público opina no mesmo sentido da proposta da SecexEducação à peça 29, exceto quanto à aplicação da multa do art. 57 da Lei n.º 8.443/1992, que deve se restringir apenas à parcela do débito de R$ 9.095,57, tendo em vista que, em relação ao débito de R$ 208.753,42, verificou-se a prescrição da pretensão punitiva fixada em dez anos pelo Acórdão 1441/2016-TCU-Plenário. " 
	É o relatório.

não há.

Procuradora-Geral Cristina Machado da Costa e Silva.

TOMADA DE CONTAS ESPECIAL. CONVÊNIO. PARA A REALIZAÇÃO DO PROJETO DE CAPACITAÇÃO E FORTALECIMENTO DAS ENTIDADES E ASSOCIAÇÕES DE QUILOMBOS DA REGIÃO CENTRO-OESTE. NÃO COMPROVAÇÃO DA REGULAR APLICAÇÃO DOS RECURSOS. CITAÇÃO. REVELIA. IRREGULARIDADE DAS CONTAS. DÉBITO E MULTA.

TOMADA DE CONTAS ESPECIAL (TCE)

Secretaria de Controle Externo da Educação, da Cultura e do Desporto.

Examino tomada de contas especial instaurada pelo Fundação Cultural Palmares (FCP) , vinculada ao Ministério da Cultura (MinC) , em desfavor do Centro Cultural Internacional (Intercult-BSB, CNPJ 05.005.694/0001-73) , e da Sra. Gisela Pelegrinelli (CPF 351.801.291-68) , presidente do Intercult-BSB à época, em razão da impugnação total de despesas do Convênio 48/2007, Siafi 622877, celebrado entre a FCP e o Intercult-BSB, que teve por objeto a realização do Projeto de Capacitação para o Fortalecimento das Entidades e Associações de Quilombos da Região Centro-Oeste (peça 1, p. 2) .
2. 	Conforme se verifica nos autos, a SecexEducação entende que foi comprovada a execução de R$ 90.955,74, do valor total de R$ 300.000,00 repassados à instituição, restando, portanto, R$ 208.753,42, cuja utilização não foi comprovada.
3. 	Concordo com o posicionamento da unidade técnica, corrigindo-se apenas o valor da multa, como apontado pelo Ministério Público junto ao TCU (peça 32) . Assim, no mérito, adoto como razões de decidir os fundamentos contidos em suas manifestações.
4. 	Apesar dos responsáveis terem tomado ciência dos expedientes que lhes foram encaminhados, conforme atesta o aviso de recebimento (AR) que compõe as peças 26 e 27, não atenderam a citação/audiência e não se manifestaram quanto às irregularidades verificadas.
5. 	É da responsabilidade do gestor prestar contas da aplicação dos recursos públicos recebidos, nos termos do art. 70, parágrafo único, da Constituição Federal de 1988. A omissão nesse dever, combinada com a revelia do responsável em relação à citação do Tribunal, impede totalmente a demonstração da regular aplicação dos recursos conveniados.
6. 	Cabe ressaltar também que, de acordo com a jurisprudência deste Tribunal, é da competência dos responsáveis, no curso de uma tomada de contas especial, apresentarem elementos que comprovem efetivamente a boa e regular aplicação dos recursos públicos recebidos, mediante prova documental, o que não foi realizado.
	Ante o exposto, VOTO no sentido de que o Tribunal adote a deliberação que submeto à apreciação deste Colegiado.
TCU, Sala das Sessões Ministro Luciano Brandão Alves de Souza, em 3 de setembro de 2019.
Ministro JOÃO AUGUSTO RIBEIRO NARDES 
Relator